【裁判字號】    98,訴易,39
【裁判日期】    980804
【裁判案由】    侵權行為損害賠償
【裁判全文】
臺灣高等法院民事裁定                98年度訴易字第39號
原      告  丙○○
訴訟代理人  甲○○
被      告  乙○○
            戊○○
                        3樓
            丁○○
上列當事人間刑事附帶民事訴訟，請求侵權行為損害賠償事件，
經本院刑事庭移送前來，本院於98年7月21日言詞辯論終結，裁
定如下：
    主  文
原告之訴駁回。
訴訟費用由原告負擔。
    事實及理由
一、原告起訴主張：被告乙○○於民國（下同）83年6月間，在
    宜蘭縣五結鄉○○村○○路10號住處，召集會期自83年6月
    10日起88年7月30日止，會員不含會首共73會，每期會款新
    台幣（下同）10,000元，底標1,000元，每月10日開標1次，
    於每年1月及7月加標1次，採內標方式之互助會（下稱系爭
    互助會），並自任會首，主持開標、收取會款等事宜。該會
    自83年6月10日開標後，原會務運作尚稱正常，詎被告乙○
    ○因財務周轉發生困難，竟萌生不法，意圖為自己不法之所
    有，基於詐欺取財之概括犯意，在該會尚有黃朝琴（三會）
    、李莉貞、丙○○、黃再壽、游炳川、林阿隨、林寶卿、余
    朝禎、林秀琴、陳阿菊、林新富、林新雄（二會）、朱阿娥
    、游朝松、吳素惠、吳惠滿、蔣秀菊、林新卿、陳牡丹、李
    坤樹及朱麗雲共24人次之活會會員時，自86年12月10日起至
    87年4月10日止，在上開住處，於該互助會每期開標時，連
    續6次冒用林新富等6名活會會員名義，向其他活會會員誆稱
    由被冒用活會會員得標，向被冒用林新富等6名活會會員，
    謊稱由其他活會會員得標（尚無證據證明乙○○有書寫載有
    上開被冒用名義之活會會員姓名標單），以此方式使黃朝琴
    等24人次之活會會員均陷於錯誤，分別將該期應繳會款如數
    繳交給被告乙○○，足以生損害於黃朝琴等24人次活會會員
    ，總計乙○○向上開活會會員詐得會款936,000元。嗣乙○
    ○因無法支付該會合會金，於87年5月10日前之某日逃逸不
    知去向，部分活會會員於87年5月10日前往上開住所投標無
    著，互相查證後，發覺活會會員人次較所剩會期為多，始悉
    上情。而此案經臺灣宜蘭地方法院檢察署（下稱宜蘭地檢署
    ）檢察官以96年度偵緝字第182號偵查起訴，並經臺灣宜蘭
    地方法院（下稱宜蘭地院）97年度訴字第418號及本院98年
    度上訴字第137號刑事判決被告乙○○連續犯詐欺取財罪，
    處有期徒刑1年2月，減為有期徒刑7月。茲被告乙○○為圖
    自己不法利益，以其媳婦即被告丁○○及女兒即被告戊○○
    充作人頭，共同詐騙伊，致伊這幾年為往返臺北、宜蘭打官
    司，身心痛苦致極，受有非財產損害10萬元，是伊自得向被
    告請求。又爰依侵權行為之法則，求為判命被告應連帶賠償
    原告10萬元，及自起訴狀繕本送達翌日起至清償日止，按週
    年利率5％計算之利息。
二、被告乙○○則以：有5會沒繳錢，所以我才會倒會，我也是
    被倒會的。且我沒錢還原告，每月僅得還原告3,000元等語
    置辯。
    被告戊○○則以：我沒有參加系爭互助會，我只是將每月收
    入交給我母親（即被告乙○○）處理，會單上沒有我的名字
    ，我也從未改過名等語置辯。
    被告丁○○則以：原告告伊詐欺部分，業經宜蘭地檢署檢察
    官以97年度偵字第1775號不起訴處分在案。伊也從未不承認
    伊係死會，這幾年伊也一直在跑法院等語置辯。
    被告均答辯：原告之訴駁回。
三、按因犯罪而受損害之人，於刑事訴程序得附帶提起民事訴訟
    ，對於被告及依民法負損害賠償責任之人，請求回復其損害
    ，刑事訴訟法第487條第1項定有明文。而因犯罪而受損害之
    人，於刑事訴訟程序固得附帶提起民事訴訟，對於被告請求
    回復其損害，但其請求回復之損害，以被訴犯罪事實所生之
    損害為限，否則縱令得依其他事由，提起民事訴訟，亦不得
    於刑事訴訟程序附帶為此請求。又該條項所定附帶民事訴訟
    之對象，除刑事被告外，固兼及於依民法負損害賠償責任之
    人。惟附帶民事訴訟之原告所主張之共同加害人，必以在刑
    事訴訟程序中經認定係共同侵權行為之人，始得謂為依民法
    負賠償責任之人，否則對之提起附帶民事訴訟，即難謂為合
    法（最高法院60年度台上字第633號判例、90年度台抗字第
    549 號、同院87年度台抗字第278號裁判意旨參照）。又刑
    事庭移送民事庭之附帶民事訴訟，僅移送前之訴訟行為準用
    關於刑事訴訟之規定，若移送後之訴訟程序，則應適用民事
    訴訟法，故移送民事庭之附帶民事訴訟，縱其移送前提起此
    項訴訟，不合刑事訴訟法第487條所定之要件，而有同法第
    502條第1項關於訴之不合法之規定情形時，但其移送後之訴
    訟程序，既應適用民事訴訟法，即屬同法第249條第1項第6
    款所謂起訴不備其他要件，仍應依該條款項之規定，以裁定
    駁回之（最高法院41年台上字第50號、同院44年台抗4號判
    例參照）。
四、查被告乙○○於上開時日冒標，並詐取多名活會會員財物等
    情，業經宜蘭地檢署檢察官以96年度偵緝字第182號偵查起
    訴，並經宜蘭地院97年度訴字第418號及本院98年度上訴字
    第137號刑事判決被告乙○○連續犯詐欺取財罪，處有期徒
    刑1年2月，減為有期徒刑7月等情，為兩造所不爭執，並經
    本院核閱上開刑事卷宗無訛，自堪信為真實。然查：
    (一)被告乙○○刑事判決認定之犯罪事實為冒用活會會員名義
      ，使黃朝琴等24人次之活會會員均陷於錯誤，分別將該期
      應繳會款如數繳交給被告乙○○，詐欺黃朝琴等24人交付
      會款等情，原告提起本件起訴所稱「致伊這幾年為往返臺
      北、宜蘭打官司，身心痛苦致極，受有非財產損害10萬元
      」等語，並非刑事判決所認定之犯罪事實，原告對被告乙
      ○○提起本件刑事附帶民事訴訟，自不合法。
    (二)再被告戊○○、丁○○均非上開刑事訴訟程序中認定係共
      同侵權行為之人，即非依民法應負賠償責任之人，原告對
      被告戊○○、丁○○提起本件刑事附帶民事訴訟，亦不合
      法。
五、綜上，原告對被告提起本件刑事附帶民事訴訟，均不合法，
    爰以裁定駁回原告之訴。
六、結論：本件原告之訴，為不合法，依民事訴訟法第249條第
    1項第6款、第78條，裁定如主文。
中    華    民    國    98    年    8     月    4     日
                    民事第三庭
                        審判長法  官 林敬修
                              法  官 張靜女
                              法  官 吳青蓉
正本係照原本作成。
不得抗告。
中    華    民    國    98    年    8     月    5     日
                              書記官 吳碧玲


司法院資訊處製作；財團法人民間司法改革基金會備份。
